臺灣臺中地方法院交通事件裁定　　　　96年度交聲字第126號
原處分機關　交通部公路總局臺中區監理所
異　議　人　甲○○
即受處分人
上列受處分人因違反道路交通管理處罰條例案件，對於交通部公
路總局臺中區監理所九十六年一月九日所為之處分（中監違字第
裁六○─Ｚ00000000號裁決書），聲明異議，本院裁定
如下：
    主  文
原處分撤銷。
甲○○不罰。
    理  由
一、原處分機關裁決意旨略以：異議人即受處分人甲○○於民國
    九十五年十一月十一日十時五十六分許，駕駛車牌號碼：Ｘ
    九－八三七七號自用小客車，在國道三號南下三一二公里處
    ，因「速限一一○公里，雷射測行速一二三公里，超速十三
    公里」違規，為警以其違反道路交通管理處罰條例第三十三
    條第一項第一款規定，以公警局交字第Ｚ00000000
    號舉發違反道路交通管理事件通知單當場開單告發。嗣異議
    人於限期內到案，原處分機關遂於九十六年一月九日以中監
    違字第裁六○─Ｚ00000000號裁決書，對受處分人
    裁處罰鍰新臺幣（下同）三千元，並記違規點數一點。
二、異議意旨略以：異議人於收費站前遭警方攔查，當時前方有
    一輛休旅車，員警在實施測速時，因本車跟在前方車後，該
    測速槍應先打到前方休旅車，為何攔查本車，本件應係員警
    攔查錯誤，爰依法聲明異議，請求撤銷原處分等語。
三、按汽車駕駛人行駛於高速公路，行車速度超過規定之最高速
    限或低於規定之最低速限者，處三千元以上六千元以下罰鍰
    ；汽車駕駛人有違反道路交通管理處罰條例第三十三條第一
    項之規定者，除依原條款處罰鍰外，並記違規點數一點，道
    路交通管理處罰條例第三十三條第一項第一款、第六十三條
    第一項第三款固分別定有明文。惟按法院受理交通事件，準
    用刑事訴訟法之規定，道路交通管理處罰條例第八十九前段
    定有明文；次按刑事訴訟法第一百五十四條第二項、第三百
    零一條第一項分別明定犯罪事實應依證據認定之，無證據不
    得認定犯罪事實，又不能證明被告犯罪者，法院應諭知無罪
    之判決，再認定犯罪事實所憑之證據，雖不以直接證據為限
    ，間接證據亦包括在內，然而無論直接或間接證據，其為訴
    訟上之證明，須於通常一般之人均不致有所懷疑，而得確信
    其為真實之程度者，始得據為有罪之認定，倘其證明尚未達
    到此一程度，而有合理之懷疑存在以致事實審法院無從取得
    有罪之確信時，即應由法院為諭知被告無罪之判決（最高法
    院七十六年台上字第四九八六號刑事判例意旨參照），亦即
    刑事訴訟法上法院認定事實之最重要原則「認定被告有罪，
    就該有罪事實不能有任何之合理懷疑存在」，於法院審理行
    為人違反道路交通管理處罰條例案件時亦有其適用，易言之
    ，法院於審理行為人違反道路交通管理處罰條例案件，當踐
    行完畢調查證據之程序後，為事實之認定時，如就原處分機
    關所認定之行為人違規之事實仍有合理之懷疑，而無法百分
    之百確信行為人確有該當於道路交通管理處罰條例各該處罰
    條文之構成要件事實時，即應依「待證事實倘有懷疑，則從
    被告之利益作解釋」（罪疑唯輕）之證據法則，作對受處分
    人有利之認定。
四、經查:
（一）本件原處分機關認異議人有前揭違規事實，除前揭舉發通
      知單外，並以內政部警政署國道公路警察局第八警察隊九
      十五年十二月二十二日公警八交字第○九五○八七二四八
      一號函: 「二、本隊配發之雷射測速槍，係國外進口之最
      先進測速科技器材，符合國際檢驗規定，並經本國法院認
      證，可確信其準確度，執勤人員以雷射測速槍上方視窗內
      紅外線點瞄準被測車輛，經鎖定後，槍內螢幕及顯示其速
      度與施測者之距離，不受他車影響（雖有他車前後行駛或
      併行亦同），配合目視查看車道中車輛動態（清楚辨識）
      ，確認該鎖定車輛超速無誤後始予攔查。三、於違規單填
      記時、地，執勤人員使用雷射測速槍測獲旨揭車輛行速一
      二三公里/小時（該路段最高時速限制一一○公里/小時）
      、超速十三公里/小時、測距二四八公尺，違規行為屬實
      ，經予以欄停稽查，告知其違規行為後，依法掣單舉發，
      尚無違誤」等，為認定異議人於高速公路超速行駛之依據
      。
（二）按除有顯不可信之情況外，公務員職務上製作之紀錄文書
      、證明文書，得為證據，道路交通案件處理辦法第四條第
      一項準用刑事訴訟法第一五九條之四第一款固設有規定；
      然若該文書所記載之內容本即須經裁量處分作成機關實質
      審查之事項，或人民提起撤銷訴訟（參見行政訴訟法第四
      條）之訴訟標的所依據之基礎事實，則該事實之有無，自
      不得專以該公務員所製作之原稽查紀錄或原處分文書為證
      ，否則不啻以原稽查紀錄或原處分而拘束嗣後審查機關之
      審查權限，並完全解免原稽查紀錄機關或原處分機關之調
      查證據義務及舉證責任。惟鑑於交通違規事實往往驟然而
      現、稍縱即逝，若硬性要求舉發員警不分違規情節，一律
      必須預留證據，俾便事後提出供裁罰機關及法院審查，除
      有現實技術可行性之困難，勢將大幅提高道路交通管理之
      行政成本，並嚴重削弱道路交通管理之行政效能，此當亦
      非立法者制定道路交通管理法規之本意。故若受處分人遭
      受舉發之交通違規事實，依其客觀之情勢及當前之舉發技
      術可行性，無從預立佐證資料，僅有舉發單之文書資料可
      參，則必須該舉發單之製作嚴格遵守程序要求（詳如「違
      反道路交通管理事件統一裁罰基準及處理細則」第十一條
      第一項各款規定），且其所載之情節並無違背論理法則、
      經驗法則（參照刑事訴訟法第一百五十五條第一項），並
      經執行稽查人員具結證述其所見聞之事實，始堪據以認定
      違規情節。
（三）次查:
   1、目前我國交通勤務警察取締超速駕駛之科學儀器可區分為
      二類，一為定點設置之固定式測速照相設備（包含有雷達
      、雷射與感應線圈等），一為手持或車裝流動測速儀器（
      發射兩條雷射光束計算目標車輛之進、出場時間）；後者
      又可分為二種，一為定置路旁附有照相機之固定雷射測速
      儀器，另一種為警員手持雷射測速槍，確認超速後當場攔
      停舉發或逕行舉發。參酌現今電子科技器材之發達及相機
      之普及，從舉發超速違規事件之技術層面而言，交通稽查
      機關以雷達或雷射測速儀配合照相設備以明確舉證測速對
      象、測速所得數值等資料，並無不可行或窒礙難行之處，
      且本件舉發機關亦有配置有照相功能之雷射測速照相系統
      及雷達測速照相系統各四組等情，此有內政部警政署國道
      公路警察局第八警察隊九十六年二月二十七日公警八交字
      第○九六○八七○二九二號函一份附卷可憑（本院卷第十
      一、十二頁），是交通稽查機關如仍捨易於民眾信服，且
      不易發生爭議之稽查立證方法而以無照相式之測速器進行
      稽查，其舉發事實之正確與否，自應從其舉發程序進行嚴
      格之審查，例如違規事實之稽查方法是否正確、違規事實
      是否能確認無誤、是否踐行舉發事實之告知程序等，要不
      能僅以舉發單上記載違規事實為唯一依據。
   2、證人即舉發員警乙○○於本院證稱: 「（問: 你有無將測
      得的結果提示給甲○○看？）我們後來把他攔下來後有將
      雷射槍測得的數據告訴他，每個違規案都會如此做，如果
      違規人有疑義時，我們還會告訴他雷射槍如何操作，但本
      件有無告訴他，我不確定。」等語（本院卷第二十頁），
      是本件是否有踐行舉發事實之告知程序已屬可疑。又證人
      乙○○於本院復證稱: 「（問: 異議人如何得以確定上面
      所顯示的數字是他的速度？）用路人確實會有質疑，但我
      們會對其告知操作方式，並且把我們留存上一張的舉發單
      速度提示給他看，用此對照這是新的速度，而不是舊的違
      規案件的速度」、「（問: 測速槍上除了速度以外，還會
      顯示測速時的時間？）無法顯示時間，上面只會顯示速度
      與測距」等語（本院卷第二十、二十一頁），則本件測速
      器上既僅顯示速度與測距，並未有畫面及時間，如何僅憑
      此測速非上一違規案之舊測速，即據以認定該測速即係異
      議人所駕車輛之車速，從而，本件異議人之自小客車是否
      有超速之違規事實，已有疑義。
   3、本件舉發係警員手持雷射測速槍測速，業經證人乙○○於
      本院訊問時證述明確，並有異議人所提供之警用雷射測速
      槍之相片一幀（本院卷第二十六頁）附卷可憑，該測速槍
      測速之結果是否精確，要與操作人員之操作過程有密切之
      關係，操作者除須經良好之專業訓練與相當之經驗外、尚
      需測速儀器品質良好且運作正常及測速條件良好，無不當
      之外力干擾等要件，該測速之結果始堪認為正確。證人
      乙○○於本院訊問時證稱: 該違規路段係彎道，故其施測
      時視線不會受影響等語（本院卷第二十二頁），惟依內政
      部警政署國道公路警察局第八警察隊九十六年四月九日公
      警八交字第○九六○八七○五九九號函附之測速地點相片
      觀之，該測速地點雖非直線，惟僅微彎，且本件舉測速器
      之施測距離為二八二點三公尺，經由測速器視窗觀察，此
      距離下之被測車身甚微，復參以舉發時異議人所駕駛之車
      輛為SMART小型車，異議人前方另有一箱型貨車，且二車
      均同向行駛於外側車道，從員警之測速地點觀察其測量角
      度較小，此時因施測距離過遠，測量角度較小，顯易造成
      施測之誤差，降低測量結果之準確度，故本件所測得之車
      速是否為異議人之車速，又所測得之車速是否正確，容有
      疑義。本件使用之雷射測速槍最好的量測結果為距目標
      車輛十五點二四至一八二點八八公尺，此有內政部警政署
      刑事國道公路警察局第八警察隊九十六年四月九日公警八
      交字第○九六○八七○五九九號函及所附之雷射測速槍說
      明在卷可稽 (參該說明測式結果與結論欄)，而本件舉發
      機關之施測距離為二八二點三公尺業如前述，益見本件施
      測未依最佳施測距離施測而有操作上偏差之可能。
（四）綜上所述，本件原處分機關裁罰異議人有超速違規之事實
      ，除舉發員警之指述外，並無其他證據如照片等可資補強
      ，員警舉發當日復未就測得知違規速率影像向異議人提示
      或留有資料，且測速槍所測得之速度亦有對象、速度等偏
      差之可能，依首揭說明，自應為異議人有利之認定。此外
      ，原處分機關復查無其他積極證據足以證明異議人確有超
      速違規之行為，即屬舉證不足，原處分機關遽以裁罰，即
      有未洽，異議人之異議為有理由，應由本院將原處分撤銷
      ，另諭知異議人不罰，以資適法。
五、據上論斷，應依道路交通管理處罰條例第八十七條第二項，
    道路交通案件處理辦法第二十條前段，裁定如主文。
中　　華　　民　　國　　96　　年　　5 　　月　　4 　　日
                  交通法庭  法　官  郭書豪
以上正本證明與原本無異。
如不服本裁定，應於送達後五日內，向本院提出抗告狀。
中　　華　　民　　國　　96　　年　　5 　　月　　4 　　日
                            書記官  陳美虹
